【裁判字號】    99,判,253
【裁判日期】    990311
【裁判案由】    營業稅
【裁判全文】
最  高  行  政  法  院  判  決
                                       99年度判字第253號
上  訴  人  甲○○
被 上訴 人  財政部臺北市國稅局
代  表  人  乙○○
上列當事人間營業稅事件，上訴人對於中華民國97年4月15日臺
北高等行政法院96年度訴字第2912號判決，提起上訴，本院判決
如下：
    主  文
原判決廢棄，發回臺北高等行政法院。
    理  由
一、本件被上訴人以上訴人擔任負責人之雅典服飾，原係經查定
    每月銷售額新臺幣（下同）9萬0,900元，營業稅額909元。
    嗣經內政部警政署刑事警察局（下稱刑事局）查獲上訴人於
    民國91年1月1日至9月3日間（下稱系爭期間）銷售貨物，通
    報被上訴人所屬南港稽徵所核定補徵營業稅21萬6,203元。
    上訴人不服，循序提起行政訴訟，遭原審判決駁回，遂提起
    本件上訴。
二、上訴人起訴主張：上訴人於89年至91年間，係受雇雅典服飾
    擔任會計，並非實際負責人。而訴外人陳友仁為雅典服飾實
    際負責人之事實，業經臺灣板橋地方法院92年度訴字第2051
    號刑事判決與臺灣高等法院93年度上訴字第3219號刑事判決
    認定在案。雅典服飾並未為商業登記，被上訴人無法依商業
    登記法第19條第1項主張信賴登記內容，認定上訴人為雅典
    服飾之負責人。被上訴人未予調查，逕行認定上訴人為雅典
    服飾負責人，作成補繳營業稅之處分，有違實質課稅原則。
    另被上訴人據以核定雅典服飾補稅金額之銷貨明細單，並非
    依據雅典服飾之帳冊或銷貨單作成，而是訴外人明達服飾有
    限公司（下稱明達公司）所為之紀錄，自有違誤等語，求為
    判決訴願決定及原處分均撤銷。
三、被上訴人則以：雅典服飾於89年6月20日申請設立稅籍登記
    所登記之負責人即上訴人，至91年9月3日上訴人讓與訴外人
    徐之瑜止，自89年12月期至90年12月期小規模營利事業查定
    課徵營業稅繳款書均載明上訴人為雅典服飾之負責人。上訴
    人陳稱自89年至91年間於雅典服飾擔任會計一職，應係處理
    帳務及稅務事宜，豈有不自知其為雅典服飾負責人之理，上
    訴人登記為雅典服飾負責人既出於其個人自願，自難以其未
    實際介入經營，而卸免其本人應負之稅捐責任等語，求為判
    決駁回上訴人之訴。
四、原審係以：（一）雅典服飾於89年6月20日申請設立登記，
    設立時之登記負責人為上訴人，嗣於91年9月3日讓渡與訴外
    人徐之瑜。而由原審質之上訴人申辦雅典服飾稅籍登記經過
    ，可知上訴人與訴外人陳友仁於89年間為男女朋友關係，因
    陳友仁常往返國內外，徵得上訴人同意後，由上訴人填妥申
    請文件，蓋用印章，親自前往臺北市稅捐稽徵處南港分處辦
    理營利事業設籍課稅登記，俾利繳稅。上訴人既自願擔任雅
    典服飾稅法上權利主體（組織）之負責人，自對國家同時負
    擔有「申報」、「繳納稅捐」與「協助調查」等稅捐法上之
    義務，對該組織體成員所為之任何稅捐違章作為，均應負責
    。（二）第由原審質之上訴人在雅典服飾工作情形，及證人
    楊雅惠即雅典服飾業務員到庭證詞，參以上訴人自承：「陳
    友仁常往返國內外，陳友仁幾乎都在明達，很少來松山的店
    ，來的時候都是晚上。」等語，足見，雅典服飾屬小規模營
    業人，店務簡單，店內只有上訴人與業務員楊雅惠二人，上
    訴人在雅典服飾負責銷售、會計及稅務等工作，可認係雅典
    服飾業務經營管理工作，業務員楊雅惠認上訴人係名義上老
    闆娘，且上訴人亦未曾以員工名義申報薪資所得，則上訴人
    係雅典服飾實際負責人，要堪認定。（三）臺灣板橋地方法
    院92年度訴字第2051號刑事判決與臺灣高等法院93年度上訴
    字第3219號刑事判決，係就陳友仁是否涉犯修正後商標法第
    82條罪嫌為認定，而刑罰之構成要件與本件稅法上權利主體
    （組織）之負責人尚有不同，且刑事判決與行政處分，亦原
    可各自認定事實，原審既認定上訴人係雅典服飾實際負責人
    ，已如前述，則上訴人尚難執該刑事判決以卸免其應負之稅
    捐責任。（四）上訴人係經營成衣批發業，原經被上訴人所
    屬南港稽徵所查定每月銷售額9萬0,900元，營業稅額909元
    ，嗣經刑事局於92年2月24日會同桃園縣警察局中壢分局查
    獲明達公司及上訴人倉庫、門市，扣押出貨單冊兩箱及私帳
    等違章證物，發現雅典服飾於系爭期間銷售貨物合計2,235
    萬6,596元，有違章漏稅案件會審報告書、漏報銷售額統計
    彙總表、進銷貨明細單、檢舉人及上訴人偵訊筆錄等影本可
    稽，原處分經扣減查定銷售額73萬6,290元（9萬900×8.1）
    ，核定補徵營業稅額21萬6,203元[（2,235萬6,596-73萬6,
    290）×1﹪]，揆諸加值型及非加值型營業稅法（下稱營業
    稅法）第13條第1項及第23條後段規定，並無不合等語，判
    決駁回上訴人在原審之訴。
五、本院查：（一）按「營業稅之納稅義務人如左：一、銷售貨
    物或勞務之營業人。」營業稅法第2條第1款定有明文，而同
    法第6條第1款復規定：「有左列情形之一者，為營業人：一
    、以營利為目的之公營、私營或公私合營之事業。」可知，
    營業稅法所稱營業人，其形態不限於公司，其屬合夥或獨資
    者亦屬之。而屬獨資商號者，因商號本身無獨立之人格，故
    該商號之營業，所生權利義務仍應歸諸負責之個人。是關於
    獨資商號之營業稅雖係以獨資商號之營業為課稅範圍，然其
    核課則應以獨資商號負責人為課徵對象。又因依營業稅法第
    28條規定：「營業人之總機構及其他固定營業場所，應於開
    始營業前，分別向主管稽徵機關申請營業登記。登記有關事
    項，由財政部定之。」故於獨資商號有依法向主管稽徵機關
    辦理營業登記，且其登記又非無效者，則稽徵機關針對該獨
    資商號之營業稅，即應以該獨資商號登記之負責人作為課稅
    對象。經查：本件原審是依上訴人為雅典服飾稅籍登記之負
    責人，且該稅籍登記是由上訴人自行前去辦理等調查證據之
    辯論結果，而認上訴人係自願擔任雅典服飾於稅法上之負責
    人一節，已經原判決認定甚明。而雅典服飾為獨資型態，亦
    有營業稅稅籍資料查詢作業附原處分卷可按。上訴人既是自
    願擔任雅典服飾之營業登記負責人，則此營業登記自無當然
    無效情事，是依上開所述，被上訴人以上訴人為獨資之雅典
    服飾負責人，對之課徵其登記為負責人期間關於雅典服飾之
    營業稅，即無不合。又本件既是因上訴人為獨資之雅典服飾
    之營業登記負責人，而對之課徵本件營業稅，故此課徵自不
    因上訴人是否為雅典服飾之實際負責人或雅典服飾未辦理商
    業登記而受影響。故而上訴意旨所為應負繳納營業稅義務之
    獨資商號負責人，應為「出資者」而非「登記之負責人」，
    且雅典服飾未完成商業登記，無法依該等登記認定形式上之
    負責人云云之爭議，核屬其一己之主觀見解，並無可採。而
    原判決關於上訴人為雅典服飾實際負責人之認定，依上開所
    述，因與被上訴人應以上訴人為系爭期間雅典服飾營業稅之
    課徵對象之結論無影響，故上訴意旨就原判決此部分論斷之
    指摘，本院即無再予審究之必要。先此敘明。（二）又原判
    決維持被上訴人關於上訴人之銷售額為2,235萬6,596元之認
    定，固非無見。惟原判決僅泛謂依出貨單冊、私帳、違章漏
    稅案件會審報告書、漏報銷售額統計彙總表、進銷貨明細單
    、檢舉人及上訴人偵訊筆錄，上訴人於系爭期間銷售貨物合
    計2,235萬6,596元等語，而就該2,235萬6,596元銷售額究依
    何等數據計算而得，並未具體敘明。而觀原處分卷附「雅典
    服飾商號漏報銷售額統計彙總表」及「雅典商號進銷貨明細
    單（按月彙總）」之記載，被上訴人似按「雅典商號進銷貨
    明細單（按月彙總）」上記載之每月合計數作為核算之基礎
    ，惟若明細單所載該月之合計額低於原每月查定銷售額9萬
    0,900元者，則按原查定之9萬0,900元作為計算之基礎（即9
    1年2月、4月部分），而核算出上訴人91年1月1日至同年9月
    3日之銷售額共2,235萬6,596元。惟再觀「雅典商號進銷貨
    明細單（按月彙總）」所載明細，其中「客戶代號/名稱」
    之欄位，分別有「A001雅典」及「A01雅典進口服飾」之記
    載，而此「A001雅典」或「A01雅典進口服飾」之客戶名稱
    ，因與本件之雅典服飾名稱雷同，則其是否即本件之雅典服
    飾，即非無疑？而此部分所記載者若是指雅典服飾，則屬雅
    典服飾銷貨資料之「客戶名稱」竟是銷貨者本身，即難謂無
    齟齬！且就此「雅典商號進銷貨明細單（按月彙總）」，上
    訴人亦曾於原審之97年3月28日言詞辯論理由狀中，主張上
    述明細單為明達公司之紀錄，並非依據雅典服飾之帳冊或銷
    貨單作成云云。則就此上訴人所為對其有利之主張，且觀諸
    上述明細單之形式記載即得查知之疑點，原審未按行政訴訟
    法第133條規定依職權調查證據予以查明，亦未敘明上訴人
    之主張不足採取之理由，即逕維持被上訴人所核算之銷售額
    ，自有判決不適用法規及理由不備之違法，故上訴意旨執以
    爭議，即堪採取。（三）綜上所述，上訴人以其非屬雅典服
    飾系爭期間之實際負責人，所為其無庸就雅典服飾之營業稅
    負責之主張，固無可採。惟原判決維持被上訴人關於雅典服
    飾系爭期間銷售額之認定部分，既有如上所述之不適用法規
    及理由不備之違法，且其違法又於判決結論有影響，故上訴
    意旨指摘其違法，求予廢棄，即有理由。又因本件事證尚有
    未明，有由原審再為調查審認之必要，本院尚無從自為判決
    。故將原判決廢棄，發回原審法院另為適法之裁判。
六、據上論結，本件上訴為有理由。依行政訴訟法第256條第1項
    、第260條第1項，判決如主文。
中    華    民    國    99    年    3     月    11    日
                    最高行政法院第一庭
                        審判長法官  楊  惠  欽
                              法官  黃  秋  鴻
                              法官  陳  鴻  斌
                              法官  陳  金  圍
                              法官  胡  方  新
以  上  正  本  證  明  與  原  本  無  異
中    華    民    國    99    年    3     月    11    日
                              書記官  張  雅  琴


司法院資訊處製作；財團法人民間司法改革基金會備份。
